【裁判字號】    90,上訴,1044
【裁判日期】    900711
【裁判案由】    偽造文書等
【裁判全文】
臺灣高等法院刑事判決                            九十年度上訴字第一四四號
    上  訴  人  臺灣桃園地方法院檢察署檢察官
    被      告  甲○○
    被      告  乙○○
右上訴人因被告偽造文書等案件，不服臺灣桃園地方法院八十九年度訴字第五０二號
，中華民國九十年一月十九日第一審判決（起訴案號：臺灣桃園地方法院檢察署八十
八年度偵字第七二號、八十九年度偵字第四０一三號）提起上訴，本院判決如左：
      主  文
原判決撤銷。
甲○○共同意圖為自己不法之所有，以詐術使人將本人之物交付，處有期徒刑陸月，
如易科罰金，以參佰元折算壹日。又共同明知為不實之事項，而使公務員登載於職務
上所掌之公文書，足以生損害於公眾，處有期徒刑參月，如易科罰金，以參佰元折算
壹日。應執行有期徒刑捌月，如易科罰金，以參佰元折算壹日。
乙○○共同明知為不實之事項，而使公務員登載於職務上所掌之公文書，足以生損害
於公眾，處有期徒刑參月，如易科罰金，以參佰元折算壹日。
      事  實
一、甲○○於民國（下同）八十六年六月中旬，見某報刊登「買車免頭期款」廣告，
    即依其上電話與桃園市○○路某不詳地址之代書事務所職員聯絡，嗣獲知得以購
    車轉讓方式從中牟利後，竟聽從該職員之告知，至台北縣永和市與在克萊斯勒汽
    車永和營業所任職之邢中銘（已成年，另案偵辦）見面協商。詎甲○○明知已無
    支付或信用能力，竟與其兄乙○○（詐欺及違反動產擔保交易法部分犯行未據起
    訴）及邢中銘共同意圖為自己不法所有，謀議詐購汽車後轉賣圖利，且為使購車
    時之貸款審核順利，推由信用較佳之乙○○為購車名義人，旋並由乙○○提供其
    身分證、印章交予甲○○轉交邢中銘，再由邢中銘與日產汽車經銷商七和實業股
    份有限公司（下稱七和公司）業務員許振華聯繫，佯稱其友人要以分期付款方式
    買車，並約定於八十六年八月廿二日對保訂約。迨至該日，甲○○、乙○○即至
    邢中銘任職處所（起訴書誤載為裕融公司位於敦化南路之營業處所）與許振華及
    裕融企業股份有限公司（下稱裕融公司）不詳姓名之職員見面，甲○○、乙○○
並敘明購車之意願，使裕融公司之職員陷於錯誤，為其完成購車及對保手續後，
    由裕融公司以出賣人名義，將日產廠牌、引擎號碼A32D2285Y、車身號碼A32D022
    856號、一九九七年八月份出產、排氣量一九九五CC 之汽車一輛，以分期付款方
    式售與乙○○，雙方並依動產交易法附條件買賣之方式訂定契約，約定分期付款
    總價新台幣（下同）一百零二萬六千二百四十元，分期付款與現金交易之價差為
    二十一萬二千二百四十元（即現金價為八十一萬四千元），除頭期款十一萬四千
    元於訂約日支付外，餘款九十一萬二千二百四十元則自八十六年九月廿二日至八
    十九年八月廿二日按月分三十六期給付，每期應付二萬五千三百四十元，於付清
    價款前，該小客車所有權仍屬於裕融公司所有，買受人僅得先行占有使用不得擅
    將標的物遷移、出質或為其他處分，且由甲○○擔任保證人。詎乙○○為動產擔
    保交易之債務人，於當日領得ＣＴ─六０一一號車牌（車籍資料由裕融公司保存
    ），並委由邢中銘代領汽車後（乙○○因雙腳有殘疾、行動不便，乃委由邢中銘
    領車），即趁裕融公司尚未向監理機關辦妥動產擔保交易附條件買賣登記之際，
    於同年月廿六日，由邢中銘約同甲○○、乙○○至台北市○○街強恕中學附近之
    紅茶店，以乙○○名義簽約將該車售與以買賣中古車為業之蔡如煥，隨即由乙○
    ○與蔡如煥所委託之人共同至台北市監理處申請補發車籍資料，再將該車過戶予
    蔡如煥之員工陳獻龍。嗣裕融公司依動產擔保法向監理機關申辦前開車輛之附條
    件買賣設定登記時，發現該車過戶予第三人，已無法辦理，始知受騙。
二、甲○○、乙○○明知乙○○所有之身分證因欲辦理前開車輛之過戶事宜，已交與
    邢中銘，並未遺失，竟基於共同之犯意，於八十六年九月三十日，由甲○○書具
    乙○○身分證遺失之證明書後，以前開身分證遺失為由，由乙○○持前開文書向
    桃園縣楊梅鎮戶政事務所申請補發身分證，使承辦公務員將此不實事項登載於職
    務上所掌之公文書，足以生損害於戶政機關對於國民身分證管理之正確性。
三、案經裕融公司訴請台灣桃園地方法院檢察署檢察官偵查起訴。
      理  由
一、訊據被告甲○○固坦承於前開時地透過邢中銘以其兄乙○○之名義向裕融公司以
    分期付款之附條件買賣方式購車，以及因乙○○所有之身分證交付與邢中銘，無
    法取回，乃於八十六年九月三十日，書具乙○○身分證遺失之證明書後，以身分
    證遺失為由，推由乙○○持前開文書向桃園縣楊梅鎮戶政事務所申請補發身分證
    等情不諱，惟矢口否認有前開犯行，辯稱：伊因欲購車靠行開計程車，見報載克
    萊斯勒廠牌車輛有優惠活動，乃至克萊斯勒永和營業所看車，當時業務員邢中銘
    告知該營業所無伊所需之車種，即介紹伊購買裕隆車輛，伊即透過邢中銘向日產
    汽車經銷商七和公司業務員許振華購車，嗣於交車之際，因祖父病危，無暇領車
    ，直到裕融公司通知伊，始知邢中銘已領走車輛，其後邢中銘如何處分前開車輛
    ，伊不知情。又伊因乙○○所有之身分證交付與邢中銘，無法取回，乃以遺失為
    由，推由乙○○持向桃園縣楊梅鎮戶政事務所申請補發，並無使公務員登載不實
    之故意云云，惟查：
(一)右開事實，業據告訴人裕融公司代表人陳鴻銘指訴：「甲○○、乙○○於八十六
    年間向我以分期付款買賣方式買車，後來他們將車牌報遺失，換牌後再拿去賣別
    人」、「（甲○○買車是透過邢中銘向你聯絡才買車）是。（車何人領取）邢中
    銘來領取對保時有問過他，他說行動不便委由邢中銘。被告甲○○未告知沒拿到
    車子之事，且他亦繳納部分車款」、「乙○○稱事發後甲○○就無法聯絡，且甲
    ○○事後亦匯入二萬元的車款」等語綦詳，並有附條件買賣契約書影本、車輛新
    領牌照登記書影本、桃園監理站簡覆表影本及台北市監理處八十七年四月二十四
    日北市監三字第八七六一三五六一００號函附小汽車領牌照登記書、申請補發車
    籍登記書影本各一份在卷為憑。
(二)被告乙○○於檢察官偵查中供稱：「甲○○以我名義辦分期買車，因我有不動產
    ，比較容易分期，全部由乙○○（甲○○之誤）去接洽」、「我們是透過邢中銘
    辦理買車貸款事，一開始就是要買克來司勒的車，是與邢某交洽，但沒車，後來
    才改向裕融公司購買」等語，被告甲○○於檢察官偵查中亦供稱：「是以乙○○
    名義，以分期付款方式買的，我沒看過車子，我是委託邢中銘，他再找許振華處
    理」等語，足認彼等對於購車之事均屬知情。
(三)被告甲○○於檢察官偵查中供稱：「（你在外有債務）朋友之間有債務」（見八
    十七年度偵緝字第二四四號卷第三十六頁），足認其尚有負債，且其於原審訊問
    時供稱曾交付邢中銘十八萬元頭期款款，其中自己出資一至二萬元，其餘係向家
    人借取等語（原審八十九年九月十一日筆錄），更見其於購車當時經濟狀況不佳
    。再依卷附附條件買賣契約所載，其所購車輛分期付款總價一百零二萬六千二百
    四十元，分期付款與現金交易之價差為二十一萬二千二百四十元，現金價為八十
    一萬四千元，除頭期款十一萬四千元於訂約日支付外，餘款九十一萬二千二百四
    十元則自八十六年九月廿二日至八十九年八月廿二日按月分三十六期給付，每期
    應付二萬五千三百四十元，乃被告甲○○在經濟狀況不佳之狀況下竟購買分期付
    款總價一百二十餘萬元之車輛，其後除繳納頭期款外，餘又未再付款，顯見其確
    有不法所有之詐欺意圖。
(四)原審經向台灣桃園地方法院檢察署調閱該署八十九年度他字第五六二號卷宗，內
    附由被告乙○○簽名、捺指印之汽車買賣合約書、切結書、委託切結書、買賣切
    結書等原本資料，經提示被告乙○○辨認，被告乙○○就上開四紙上之「乙○○
    」印文、指印均自承為真正，僅否認其上「乙○○」之簽名為真正，並辯稱當初
    以其名義買車，係因其名下有不動產，然因其名下已有二部車，為避免每月可領
    取之殘障津貼被取消，邢中銘要求其捺指印在上開四紙文書上即可過戶與被告甲
    ○○，伊即照辦云云，然被告乙○○如係欲過戶予被告甲○○，何以上開四紙文
    書中之汽車買賣合約書及切結書中未填寫買受人為被告甲○○，又何以被告甲○
    ○與乙○○於偵審中均供稱係因購車始認識邢中銘，足認其等與邢中銘並非熟識
    ，衡情被告乙○○如未參與犯行，殊無捺指印於上開四紙空白文書上，並任意交
    付邢中銘之理。
(五)被告甲○○雖辯稱其購買汽車係為靠行開計程車之用，然其自承並無職業小客車
    駕駛職照，且當時僅係計劃靠行，尚未談妥靠行事宜（見原審八十九年十月二十
    三日筆錄），自無可能分期購買上開車價高達一百零二萬六千二百四十元之車輛
    作為駕駛計程車之用。再者，被告甲○○於購得前開車輛並委由邢中銘領車後，
    邢中銘即於八十六年八月廿六日偕同甲○○、乙○○至台北市○○路強恕中學附
    近之紅茶店內，洽談將系爭車輛售予中古車商蔡如煥，並由乙○○與蔡如煥所委
    託之人共同至台北市監理處申請補發車籍資料，再將該車過戶予蔡如煥之員工陳
    獻龍等情，亦經陳獻龍、蔡如煥證述明確，復有乙○○蓋章及按捺指紋之買賣契
    約書及切結書影本各一份在卷為憑，雖被告乙○○、甲○○均否認是日曾與邢中
    銘在該處出賣系爭車輛，惟證人陳獻龍、蔡如煥均能指認乙○○之雙腳不良於行
    、平日用板車代步之特徵，蔡如煥且指稱當日係被告乙○○開車，被告乙○○當
    庭亦供承確有一輛汽車自用代步，足見被告甲○○、乙○○所辯無非空言，不足
    採信，其等與邢中銘意在詐欺行訛，且彼此間互有犯意之聯絡及行為之分擔，至
    堪認定。
(六)被告甲○○、乙○○明知乙○○所有之身分證因欲辦理前開車輛之過戶事宜，已
    交與邢中銘，並未遺失，竟共同於八十六年九月三十日，由甲○○書具乙○○身
    分證遺失之證明書後，以前開身分證遺失為由，由乙○○持前開文書向桃園縣楊
    梅鎮戶政事務所申請補發身分證，使承辦公務員將此不實事項登載於職務上所掌
    之公文書，據以補發等事實，為被告等所自承，並有桃園縣楊梅鎮戶政事務所桃
    楊鎮戶字第二三四０號函附證明書、補領國民身分證證明書在卷為憑，又依前開
    補領國民身分證證明書內容觀之，申請事由欄記載遺（滅）失補發，並已由桃園
    縣楊梅鎮戶政事務所戶籍員呈轉主任核章准許，重行發給身分證，足認該承辦公
    務員已將此務實事項登載於職務上所掌之公文書，並足以生損害於戶政機關對於
    國民身分證管理之正確性。被告甲○○、乙○○否認有使公務員登載不實之故意
    云云，尚有誤會，不足採信，此部分事證亦臻明確。
二、被告乙○○與裕融公司就系爭車輛依動產擔保交易法之規定簽訂前述之附條件買
    賣契約後，雖尚未向監理機關完成登記，惟動產擔保交易法第五條係規定：「動
    產擔保交易，應以書面訂立契約。非經登記，不得對抗善意第三人」，是以登記
    並非動產擔保交易法附條件買賣契約生效之要件，僅為對抗要件，準此，於上開
    附條件買賣契約成立生效後登記前，仍適用動產擔保交易法之相關規定。故核被
    告甲○○所為，係犯刑法第三百三十九條第一項詐欺罪。又被告甲○○及邢中銘
    雖非上開附條件買賣契約之債務人，然按因身分或其他特定關係成立之罪，其共
    同實施或教唆幫助者，雖無特定關係，仍以共犯論，刑法第三十一條第一項定有
    明文，是被告甲○○及邢中銘與動產擔保交易法之債務人乙○○共同犯有動產擔
    保交易法第三十八條之處分標的物罪，仍應以共犯論。再被告甲○○、乙○○明
    知乙○○所有之身分證因欲辦理前開車輛之過戶事宜，已交與邢中銘，並未遺失
    ，竟共同於八十六年九月三十日，由甲○○書具乙○○身分證遺失之證明書後，
    以前開身分證遺失為由，由乙○○持前開文書向桃園縣楊梅鎮戶政事務所申請補
    發身分證，使承辦公務員將此不實事項登載於職務上所掌之公文書，據以補發，
    均係犯刑法第二百十四條之使公務員登載不實罪。被告甲○○、乙○○就上開使
    公務員登載不實罪名，及被告甲○○與未經起訴之邢中銘、乙○○就前開詐欺及
    違反動產擔保交易法罪名，互有犯意之聯絡及行為之分擔，應論以共同正犯。所
    犯上開詐欺及違反動產擔保交易法二罪間，互有方法結果之牽連關係，屬裁判上
    一罪關係，應從一重之詐欺罪論處。又所犯詐欺罪，與使公務員登載不實罪間，
    犯意各別，行為互殊，應予分論併罰。再被告甲○○行為後，刑法第四十一條之
    規定，業於九十年一月四日修正，同年月十日經總統公布施行，修正後條文為：
    「犯最重本刑為五年以下有期徒刑以下之刑之罪，而受六個月以下有期徒刑或拘
    役之宣告，因身體、教育、職業、家庭之關係或其他正當事由，執行顯有困難者
    ，得以一元以上三元以下折算一日，易科罰金。但確因不執行所宣告之刑，難收
    矯正之效，或難以維持法秩序者，不在此限。」，經比較新舊法結果，被告甲○
    ○詐欺部分，以新法有利於被告甲○○，應依刑法第二條第一項前段之規定，適
    用新法。
三、原審就被告甲○○所犯詐欺及違反動產擔保交易法部分因予論罪科刑，固非無見
    。惟查：原判決對於共犯乙○○已與告訴人裕融公司達成和解等情未予斟酌，遽
    以量處有期徒刑七月，尚有未洽。檢察官上訴意旨，指摘此部份原判決量刑過輕
    ，雖無理由，但查原判決此部份既有可議，自應予撤銷改判。另查原審就被告等
    使公務員登載不實部分，未為詳究，據為無罪之諭知，亦有違誤。公訴人上訴意
    旨，執此指摘原判決不當，為有理由，自應予撤銷改判。爰審酌被告等其犯罪之
    動機、目的、手段、所生危害、犯後態度，以及被告乙○○已與告訴人裕融公司
    達成和解（見附表之和解書）等一切情狀，分別量處如主文第二項、第三項所使
    之刑，並諭知易科罰金折算之標準，暨就被告甲○○部分定其應執行刑，及諭知
    易科罰金之折算標準。
三、公訴意旨另以：被告甲○○與邢中銘基於共同犯意，推由邢中銘於八十六年八月
    廿六日持甲○○所交付之乙○○身分證及印章，以車籍資料遺失為由，向台北市
    監理處謊報遺失申請補發，使監理站將此不實之事項登載於職務上所掌之公文書
    ，足生損害於監理機關對於車籍管理之正確性，因認被告甲○○此部分亦涉有刑
    法第二百十四條之使公務員登載不實罪嫌云云。又被告甲○○、乙○○以被告乙
    ○○所有之身分證遺失為由，申請補發之際，曾推由被告甲○○於八十六年九月
    三十日偽造乙○○身分證遺失之證明書，再由乙○○持前開文書向桃園縣楊梅鎮
    戶政事務所持以行使，申請補發，因認被告等另犯有刑法第二百十六條行使同法
    第二百十條之偽造私文書罪云云。惟查：
(一)按刑法第二百十四條之使公務員登載不實罪，以使公務員將不實事項登載於職務
    上所掌之公文書為其要件，否則如公務員未因之而登載於職務上所掌之公文書，
    即無成立該條犯罪之餘地。經查：本件被告甲○○雖曾以車籍資料遺失為由，向
    台北市監理處謊報遺失申請補發，然原審經向台北市監理處調取系爭車輛申請補
    發車籍資料全卷七紙並影印附卷，其中僅有一份係乙○○申請補車籍登記書之汽
    車各項異動登記書，但該登記書名稱雖為登記書，惟其第五行有「申請項目請打
    勾」，可知該登記書同時即為申請書，而遍觀該登記書上，就申請事項並無須填
    載申請原因，即無公訴人所指以車籍資料遺失為由，將此不實事項向台北市監理
    處謊報遺失之問題，易言之，台北市監理處亦無因將「遺失」之不實事項登載於
    職務上公文書之行為可言。
(二)再按刑法第二百十條之偽造私文書罪，以無制作權人而捏造他人名義制作該文書
    為構成要件之一，學理上稱為「有形偽造」，倘行為人係以自己名義制作之文書
    ，或基於他人之授權、委託，以該他人名義制作之文書，既非無制作權，自均不
    能成立該罪。本件被告甲○○、乙○○固自承曾於八十六年九月三十日至戶政機
    關，由乙○○於補領國民身分證申請書上以遺失身分證為由蓋章請領，甲○○亦
    供以自己名義出具證明書證明乙○○之身分證確已遺失等情，惟依卷附之補領國
    民身分證申請書所載，被告乙○○係以自己名義申請補發，另證明乙○○遺失身
    分證之證明書則係被告甲○○以自己名義出具，彼等均屬有權製作各該私文書，
    與冒用他人姓名製作私文書之情形不同，亦即被告既非無制作權，揆諸前揭說明
    ，自均不能成立刑法第二百十條之偽造文書罪。
(三)此外，復查無其他積極證據足資認定被告等分別涉有上開犯行，自屬不能證明被
    告等此部分犯罪，惟因公訴人指此與前開論罪科刑部分，有方法結果之牽連關係
    ，屬裁判上一罪，爰不另為無罪之諭知，附此敘明。
據上論斷，應依刑事訴訟法第三百六十九條第一項前段、第三百六十四條、第二百九
十九條第一項前段、動產擔保交易法第三十八條、刑法第十一條前段、第二十八條、
第三十一條第一項、第三百三十九條第一項、第二百十四條、第五十五條、第二條第
一項前段、第四十一條、第五十一條第五款、罰金罰鍰提高標準條例第一條前段、第
一條，判決如主文。
本案經檢察官曾忠己到庭執行職務。
中      華      民      國     九十     年      七      月     十一     日
                              台灣高等法院刑事第六庭
                                  審判長法  官  高  明  哲
                                        法  官  王  麗  莉
                                        法  官  徐  培  元
右正本證明與原本無異。
檢察官如不服本判決應於收受送達後十日內向本院提出上訴書狀，其未敘述上訴之理
由者並得於提起上訴後十日內向本院補提理由書（均須按他造當事人之人數附繕本）
。
被告不得上訴。
                                        書記官  李  垂  福
中      華      民      國     九十     年      七      月     十二     日
附錄本判決論罪科刑法條：
刑法第三百三十九條
 (普通詐欺罪)
意圖為自己或第三人不法之所有，以詐術使人將本人或第三人之物交付者，處五年以
下有期徒刑、拘役或科或併科一千元以下罰金。
以前項方法得財產上不法之利益或使第三人得之者，亦同。
前二項之未遂犯罰之。
刑法第二百十四條
明知為不實之事項，而使公務員登載於職務上所掌之公文書，足以生損害於公眾或他
人者，處三年以下有期徒刑、拘役或五百元以下罰金。
動產擔保交易法第三十八條
 (處分標的物之處罰)
動產擔保交易之債務人，意圖不法之利益，將標的物遷移、出賣、出質、
移轉、抵押或為其他處分，致生損害於債權人者，處三年以下有期徒刑、
拘役或科或併科六千元以下之罰金。


司法院資訊處製作；財團法人民間司法改革基金會備份。
